臺灣新竹地方法院刑事判決
110年度自字第8號
自  訴  人  詹有福
自訴代理人  葉鈞律師
被      告  張愛煌


上列被告因妨害名譽案件，經自訴人提起自訴，本院判決如下：
    主  文
戊○○犯散布文字誹謗罪，處拘役伍拾日，如易科罰金，以新臺幣
壹仟元折算壹日。
    事  實
一、緣戊○○為湖口新工福德宮副主任委員，甲○○為主任委員，戊○○欲罷免甲○○，竟意圖散布於眾，基於加重誹謗之犯意，於
    民國110年8月18日（自訴狀誤載為110年8月13日，應予更正
    ）某時以副主任委員名義定於110年9月5日召開管理委員臨
    時會，並對外寄送湖口新工福德宮臨管字第110001號湖口新
    工福德宮管理委員臨時開會通知單以通知全體管理委員23人
    及監察委員5人出席臨時會，其上罷免理由為：「因詹主任
    委員於任內之動支新工福德宮之下列款項多有疑慮，並沒有
    得到圓滿處理，讓委員們無法接受，惡消息滿天飛，嚴重影
    響本宮廟譽。1-1中華民國109年10月24日、25日湖口新工福
    德宮舉行麻豆代天府參香活動之經費流向交代不清。1-2侵
    占參香信士住宿費29200元，監督不週，應負連帶責任究責
    。1-3近來採購亦有未經總幹事經手私自個人付款之後，再
    來請款。例如：①過年平安米②印象館金牌③大會手冊等。1-4
    電腦周邊設備維修支出費用未支付總幹事處理，自行送修請
    款，公器私用，亦有圖利自己之嫌。1-5身為一個主委，講
    話不算話，沒有信用，無法得到委員信賴；現任主任委員不
    擅經營廟務」，足以使湖口新工福德宮管理委員及監察委員
    特定多數人認為甲○○有侵占公款、使用公款不明、公器私用
    、言行不一、毫無誠信等事，而貶損甲○○之名譽及社會評價
    。
二、案經甲○○向本院提起自訴。　　
    理  由
壹、證據能力部分
一、本判決所引用之證據資料（詳後引用之各項證據），其中係
    屬傳聞證據部分，縱無刑事訴訟法第159 條之1 至第159 條
    之4 或其他規定之傳聞例外情形，因自訴人、被告戊○○均同
    意作為證據（見本院卷第45、107頁），本院復審酌卷內並
    無事證顯示各該陳述作成時之周遭環境，有何致令陳述虛偽
    、偏頗之情況，認屬適當，爰依刑事訴訟法第159 條之5 第
    1 項之規定，為傳聞法則之例外，應有證據能力。
二、本院以下所引用之非供述證據，均與本件事實具有自然關聯
    性，且核屬物證、書證性質，又查無事證足認有違背法定程
    序或經偽造、變造所取得等證據排除之情事，復經本院依刑
    事訴訟法第164 條、第165 條踐行物證之調查程序，況自訴
    人及被告對此部分之證據能力均不爭執（見本院卷第45、10
    7頁），是堪認均有證據能力。
貳、實體方面—事實認定
一、訊據被告矢口否認加重誹謗之犯行，並辯稱：這個通知單只
    是所有委員委託我擔任主持人，通知單不是我製作的，我只
    有負責蓋章及主持，罷免理由是總幹事寫的，理由是誰想的
    我不清楚，這要問總幹事；而且罷免理由與真實情況相符；
    甲○○言而無信，沒有信用大家才會反感，良知與品行他都沒
    有做到等語（見本院卷第44-46頁）。
二、經查，被告為湖口新工福德宮副主任委員，甲○○為主任委員
    ；110年8月18日湖口新工福德宮臨管字第110001號湖口新工
    福德宮管理委員臨時開會通知單其上有被告親自蓋印並記載
    被告擔任110年9月5日罷免甲○○臨時會之主持人，罷免理由
    為：「因詹主任委員於任內之動支新工福德宮之下列款項多
    有疑慮，並沒有得到圓滿處理，讓委員們無法接受，惡消息
    滿天飛，嚴重影響本宮廟譽。1-1中華民國109年10月24日、
    25日湖口新工福德宮舉行麻豆代天府參香活動之經費流向交
    代不清。1-2侵占參香信士住宿費29200元，監督不週，應負
    連帶責任究責。1-3近來採購亦有未經總幹事經手私自個人
    付款之後，再來請款。例如：①過年平安米②印象館金牌③大
    會手冊等。1-4電腦周邊設備維修支出費用未支付總幹事處
    理，自行送修請款，公器私用，亦有圖利自己之嫌。1-5身
    為一個主委，講話不算話，沒有信用，無法得到委員信賴；
    現任主任委員不擅經營廟務」等節，業據被告所不爭執（見
    本院卷第105-106頁），且有上開通知單在卷可參（見本院
    卷第19頁），至堪認定。　　　　
三、被告固辯稱其純粹應邀擔任罷免甲○○臨時會之主持人，上開
    開會通知單與之無關，惟被告既自承：我是負責把副主委的
    章蓋下去，主持該會議而已，我在蓋章時就有看到開會通知
    單上的罷免理由等語（見本院卷第213頁），復參以上開開
    會通知單，其上確實有被告用印（見本院卷第19頁），又證
    人即湖口新工福德宮前任總幹事庚○○於本院審理程序中證稱
    ：我於104年至110年擔任總幹事，110年9月5日的會議被告
    、我、羅世貴都有參與，討論很久了，因為那件29200元的
    事情，甲○○好幾次會議都沒有提，所以這些人就說主委處理
    不當，所以被告、羅世貴和我就想說要罷免主委等語（見本
    院卷第190-191頁），證人庚○○未將責任推卸殆盡，況其業
    已具結，無甘冒受偽證罪追訴之風險而為須為陳述，被告亦
    陳稱與證人庚○○之間並無恩怨（見本院卷第214頁），足認
    證人庚○○所述為真實。基此，被告既有參與事前討論策劃召
    開臨時會欲罷免主委，並擔任該次臨時會主持人，又在記載
    罷免理由之上開開會通知單用印，允上開通知單對外寄送予
    各管理委員及監察委員，由此可見上開開會通知單內容發想
    、製作、寄送等過程被告當有參與，被告所辯，不足為據。
    此外，上開開會通知單上載明出席者為管理委員23人、監察
    委員5人，合計28人（見本院卷第19頁），又證人乙○○於本
    院審理程序中證稱：我有收到這份開會通知，據我所知，其
    他管理委員也有收到等語。（見本院卷第177-178頁），其
    業已具結，又與本案無直接利害關係，無由為虛偽證言，自
    屬可信。足見上開開會通知單業已對外寄送通知湖口新工福
    德宮全體管理委員及監察委員出席臨時會。
四、被告另辯稱上開開會通知單所記載之罷免理由均為真實，然
    證人即湖口新工福德宮前任會計丙○○於本院審理程序中證稱
    ：罷免理由1-1提到的麻豆代天府參香活動我有參加，活動
    結束後依據單據作帳，做流水帳；我做完帳後交由常務監察
    委員審核，審核完後，主委甲○○召開委員會議，然後我們報
    告完之後沒問題，核銷流程就結束了；但之後常監可能想到
    這次經費比較多，又再翻閱我們交出去的帳目，發現有點小
    瑕疵，因為住宿費29200元是由信士自己付款，但證4估價單
    上又有這筆，所以我依照估價單上的29200元又再多支付1次
    ，這筆住宿費並沒有罷免理由1-2所提到被侵占的情事；常
    監發現瑕疵後我們就緊急臨時召開會議（即證3），參加會
    議的人有甲○○、被告、己○○、乙○○、庚○○、我等人，在開會
    時每個人都有發言，當天開會的決議：第一是往後宮廟活動
    結束之後要開一個檢討會，第二是每個活動結束後帳目都要
    給常務管委會審核，第三是請一個會計師來作帳；罷免理由
    1-3部分，廟內採購並無必須由總幹事經手的規定，且過年
    平安米、印象館金牌、大會手冊都我直接支付給廠商，並沒
    有甲○○私自付款再向我請款的情況；至罷免理由1-4部分，
    廟內的電腦相關設備是由甲○○保管方便打資料，損壞時並沒
    有規定要經過總幹事經手，就我印象中曾經損壞過1次，是
    主委送修，付款部分是廠商給我收據，我去付款；而且就我
    擔任會計期間並沒有罷免理由1-5所述情形等語（見本院卷
    第163-169頁），經比對及與證人丙○○確認，其證述內容與
    證3至證7所示內容相符（見本院卷第65-75、77、83-91、16
    5-166、169-170頁），並核與經隔離詰問之證人即湖口新工
    福德宮常務管理委員己○○、證人即湖口新工福德宮監察委員
    乙○○於本院審理程序中之證述內容大抵一致（見本院卷第17
    4、175、176-182頁），足見證人丙○○所述為真。證人乙○○
    於本院審理程序中更證稱：就我所知，其他管理委員有收到
    這份開會通知單；湖口新工福德宮電腦等相關設備是由主委
    保管，因為我們沒有聘請文書人員，這幾年都是由主委兼文
    書的工作；之前很多會議都有提到，都有說過是主委保管的
    ，大家都知道；電腦設備有損壞要修理都會先開會，然後都
    是主委去修理，去處理；至於上開開會通知單提及罷免理由
    有經監察委員查證屬實，我有很大的意見，因為我有問過全
    部的監委包含彭木田、何明康、王丁○○、吳曄櫻，他們也說
    沒有被查證，他們都不願意背書查證屬實等語（見本院卷第
    178、181-182頁），其業已具結，況本案與之並無利害關係
    ，並無虛偽證述之動機，所述內容應屬可信。由此可見上開
    開會通知單記載之罷免理由與真實情況相背，又被告分明有
    參加證3所示之會議，自當知悉代天府住宿費29200元屬會計
    疏失，並無經費流向交代不清、侵占情事，況上開開會通知
    單記載之罷免理由並未經過監察委員查證屬實，已如前述，
    客觀上亦難認被告並無疏於查證之責。
五、所謂「意圖散布於眾」，乃指行為人有將指摘或傳述內容傳
    播於不特定人或多數人，使大眾周知之意圖；且所稱「散布
    於眾」，係指散播傳布於不特定人或多數人，使大眾得以知
    悉其內容而言，即行為人向不特定人或多數人散布指摘足以
    毀損他人名譽之事，始克相當，臺灣高等法院105年度上易
    字第1867號刑事判決意旨參照。經查，被告以副主任委員名
    義定於110年9月5日召開管理委員臨時會，並對外寄送上開
    開會通知單通知全體管理委員及監察委員出席臨時會，已如
    前述，而其上所載之罷免理由足使管理委員及監察委員等特
    定多數人懷疑甲○○涉及侵占公款、公器私用等情事，而對於
    甲○○產生負面評價，是其亦有散布於眾之意圖，亦屬明確。
六、從而，上開開會通知單所載之罷免理由既與事實相左，被告
    未能為一定查證之情況下，亦無積極事證足以證明如何確信
    甲○○確有罷免理由之情事，率然對外寄送上開開會通知單以
    通知湖口新工福德宮之管理委員及監察委員出席臨時會，且
    觀諸其上罷免理由，客觀上均足使收受上開開會通知之管理
    委員及監察委員之特定多數人認為懷疑甲○○涉及侵占公款之
    情事，故被告意圖散布於眾，以文字誹謗之犯行，至堪認定
    。至自訴意旨認上開開會通知單使不特定多數之信徒得以閱
    覽，會對甲○○產生負面評價，惟本院遍查卷內尚乏事證足證
    上開開會通知單有寄送予湖口新工福德宮管理委員及監察委
    員以外之人，實難認定除管理委員及監察委員以外之人亦可
    知悉上開開會通知而對甲○○產生負面評價，而此部分與前開
    認定有罪部分屬一罪關係，爰不另為無罪之諭知。
七　、綜上所述，本件事證明確，應依法論科。　　　　
參、實體方面─論罪科刑
一、核被告所為，係犯刑法第310條第2項之散布文字誹謗罪。
二、爰審酌被告所為本案誹謗犯行，足使甲○○名譽受損，實值非
    難，兼衡被告素行、自始至終否認犯行且未與甲○○達成和解
    之犯後態度，另考量被告自承教育程度為高中畢業，現為退
    休人員，已婚，無未成年子女需扶養，以及本件犯罪動機、
    目的等一切情狀，量處如主文所示之刑，並諭知易科罰金之
    折算標準。
據上論斷，應依刑事訴訟法第343 條、第299 條第1 項，判決如
主文。 
中　　華　　民　　國　　111 　年　　10 　　月　 28　　日
                  刑事第六庭  法　官　 林涵雯
以上正本證明與原本無異。
如不服本判決應於收受本判決後20日內向本院提出上訴書狀，上
訴書狀應敘述具體理由。上訴書狀未敘述上訴理由者，應於上訴
期間屆滿後20日內補提理由書狀於本院(均須按他造當事人之人
數附繕本 )「切勿逕送上級法院」。 
中　　華　　民　　國　　111 　年　　10　　月　　28　　日
                              書記官   林汶潔　　
附錄本案論罪科刑法條：
中華民國刑法第310條
意圖散布於眾，而指摘或傳述足以毀損他人名譽之事者，為誹謗
罪，處一年以下有期徒刑、拘役或一萬五千元以下罰金。
散布文字、圖畫犯前項之罪者，處二年以下有期徒刑、拘役或三
萬元以下罰金。
對於所誹謗之事，能證明其為真實者，不罰。但涉於私德而與公
共利益無關者，不在此限。